臺灣雲林地方法院刑事判決
109年度訴字第898號
公  訴  人  臺灣雲林地方檢察署檢察官
被      告  呂詩吟




上列被告因違反毒品危害防制條例案件，經檢察官提起公訴（10
9年度偵字第7732號、109年度毒偵字第686號），本院判決如下
：
    主  文
呂詩吟持有第一級毒品純質淨重十公克以上，累犯，處有期徒刑
壹年貳月。扣案如附表編號１、２所示之物均沒收銷燬。
    事  實
一、呂詩吟明知海洛因係毒品危害防制條例第2條第2項第1款所
    列管之第一級毒品，依法不得持有及施用，第一級毒品部分
    更不得持有純質淨重10公克以上，仍基於持有第一級毒品純
    質淨重10公克以上之犯意，於民國109年6月12日下午5時許
    ，在高雄市鳳山區之御宿汽車旅館房間內，向真實姓名年籍
    不詳綽號「南哥」之成年人以新臺幣（下同）300,000元購
    買海洛因（驗餘淨重詳附表編號１、２所示），即自斯時起至
    109年6月17日下午5時22分許止無故持有之。嗣於109年6月1
    7日下午5時22分許，在雲林縣○○鎮○○路00號9樓之3居處，因
    另案通緝為警查獲，經其同意搜索，當場扣得如附表編號１
    、２所示之物，始悉上情。
二、案經雲林縣警察局虎尾分局報告臺灣雲林地方檢察署（下稱
    雲林地檢署）檢察官偵查起訴。
    理  由
甲、有罪部分
壹、程序方面：
一、按被告以外之人於審判外之言詞或書面陳述，除法律有規定
    者外，不得作為證據；被告以外之人於審判外之陳述，雖不
    符刑事訴訟法第159條之1至第159條之4規定，而經當事人於
    審判程序同意作為證據，法院審酌該言詞陳述或書面陳述作
    成時之情況，認為適當者，亦得為證據，同法第159條第1項
    、第159條之5第1項定有明文。經查，本判決所引用被告呂
    詩吟以外之人於審判外陳述之供述證據，檢察官、被告於本
    院準備及審理程序時均陳明同意作為證據使用（見本院109
    年度訴字第898號卷〈下稱本院卷〉第53頁至第55頁、第129頁
    至第130頁），本院審酌該等供述證據作成時並無違法或不
    當之情況，亦無違法取證等瑕疵，且與待證事實具有關聯性
    ，認以之作為證據應屬適當，均具有證據能力。
二、下列所引用之非供述證據，均與本案事實具有自然關聯性，
    且查無事證足認有違背法定程式或經偽造、變造所取得等證
    據排除之情事，復均經依刑事訴訟法第164條、第165條踐行
    調查程序，檢察官、被告對此部分之證據能力亦均不爭執，
    堪認均有證據能力。
貳、實體方面：　　
一、上開犯罪事實，業據被告於警詢、偵查及本院審理中均坦承
    不諱（見雲林縣警察局虎尾分局雲警虎偵字第1091001215號
    卷〈下稱警卷〉第3頁至第9頁、第11頁至第15頁；雲林地檢署
    109年度毒偵字第686號偵查卷〈下稱偵卷〉第23頁至第27頁；
    本院卷第53頁、第129頁）。被告於上開時、地受搜索時，
    當場扣得如附表所示之物乙情，有自願受搜索同意書（見警
    卷第17頁）、行政院海洋委員會海巡署搜索扣押筆錄暨扣押
    物品目錄表（見警卷第21頁至第27頁）、雲林縣警察局虎尾
    分局查獲施用（持有）毒品案件經過情形紀錄表（見警卷第
    39頁）各1份、現場及扣案物照片8張（見警卷第53頁至第55
    頁；偵卷第69頁、第75頁、第81頁、第87頁）存卷可考。復
    將被告於同日扣得之白色粉末共14包，送交法務部調查局濫
    用藥物實驗室鑑驗結果，均檢出含有第一級毒品海洛因成分
    （其中13包海洛因純質淨重20.64公克）乙節，此有法務部
    調查局109年8月21日調科壹字第10923013750號濫用藥物實
    驗室鑑定書1紙（見偵卷第89頁）在卷可稽，並有扣案如附
    表編號１、２所示之物可佐，足認被告上開自白核與事實相符
    ，堪採為認定被告犯罪之證據，是被告確實於上開時、地，
    持有第一級毒品海洛因純質淨重10公克以上犯行無訛。綜上
    所述，本案事證明確，被告上開犯行堪以認定，應依法論科
    。
二、論罪科刑： 　　
　㈠海洛因屬毒品危害防制條例第2條第2項第1款所規定之第一級
    毒品，是核被告所為，係犯毒品危害防制條例第11條第3項
    之持有第一級毒品純質淨重10公克以上罪。
　㈡被告前因施用毒品案件，經臺灣嘉義地方法院（下稱嘉義地
    院）以105年度訴緝字第7號判決判處有期徒刑7月確定；又
    因施用毒品案件，經嘉義地院以105年度訴字第304號判決判
    處有期徒刑7月確定，上開二案經嘉義地院以105年度聲字第
    1122號裁定應執行有期徒刑1年確定，於106年6月21日縮短
    刑期假釋出監，於106年8月10日保護管束期滿，假釋未經撤
    銷以執行完畢論等情，有臺灣高等法院被告前案紀錄表1份
    附卷可佐，被告前受有期徒刑之執行完畢後，其於5年以內
    故意再犯本件有期徒刑以上之罪，為累犯，另參酌司法院釋
    字第775號解釋意旨，審酌被告前已因故意犯罪執行完畢，
    卻未能謹慎守法，故意再犯本案相同罪質之持有第一級毒品
    罪犯行，顯見其刑罰反應力甚為薄弱，本院認本案加重最低
    本刑尚無罪刑不相當之情形，其人身自由並未因此遭受過苛
    之侵害，依刑法第47條第1項之規定，加重其刑。
　㈢不適用毒品危害防制條例第17條第1項之規定：
  ⒈犯第4條至第8條、第10條或第11條之罪，供出毒品來源，因
    而查獲其他正犯或共犯者，減輕或免除其刑，毒品危害防制
    條例第17條第1項定有明文。
  ⒉被告辯稱：第一級毒品上手為真實姓名年籍不詳綽號「南哥
    」之人乙節（見本院卷第55頁），惟業據海洋委員會海巡署
    偵防分署彰化查緝隊、雲林縣警察局虎尾分局偵查佐提出職
    務報告稱：綽號「南哥」經本隊多次前往蒐證及調閱監視器
    ，發現其行蹤不定，目前仍無法得知其真實身分，故未能查
    緝到案等情，有海洋委員會海巡署偵防分署彰化查緝隊110
    年1月20日偵彰化字第1102200037號函附雲林地檢署偵查結
    果通知書、職務報告、移送書（見本院卷第67頁至第81頁）
    、雲林縣警察局虎尾分局110年1月22日雲警虎偵字第110000
    0702號函附職務報告、報告書（見本院卷第83頁至第93頁）
    各1份存卷可考。是以被告所犯毒品危害防制條例第11條第3
    項之罪，被告所供出之毒品來源，並未查獲其他正犯或共犯
    ，自不得依毒品危害防制條例第17條第1項減輕或免除其刑
    ，附此敘明。
　㈣爰審酌海洛因係具有極高度成癮性、社會危害性，戒解極度
    不易之第一級毒品，服用後將產生依賴性、耐藥性，並引起
    亢進性反應、慢性中毒、精神障礙、類似精神分裂症之錯覺
    、幻覺、妄想及伴有行動與性格異常等副作用，其劑量增大
    時，甚將導致死亡；而其慣用者，由於精神錯亂，更具有暴
    力攻擊及反社會行為等傾向，而具高度之濫用性及社會危害
    性。詎被告竟無視於毒品氾濫對國人身心健康與社會治安將
    產生極大負面影響，竟為供己施用而向他人買入海洛因持有
    之。惟衡以被告犯後業已坦承犯行，且被告於本案中積極協
    助員警追查其他毒品犯罪，犯後態度甚為可取，暨被告自陳
    入監前在工地福利社工作，月收入40,000元至50,000元，為
    高職畢業之教育程度，未婚，入監前獨居之家庭狀況（見本
    院卷第137頁之被告於本院審理中之供述）等一切情狀，爰
    量處如主文所示之刑。
三、沒收之諭知：
  ㈠經查，本案扣得如附表編號１、２所示之扣案物14包，經送驗
    均檢出含第一級毒品海洛因成分，有法務部調查局109年8月
    21日調科壹字第10923013750號濫用藥物實驗室鑑定書1紙（
    見偵卷第89頁）在卷可稽，該扣案物自屬違禁物，且上開扣
    案之海洛因均為被告所有，為其於109年6月12日買入並持有
    等情，亦為被告所自承不諱（見警卷第6頁至第7頁），自與
    該持有第一級毒品海洛因純質淨重10公克以上之犯行有關，
    應依毒品危害防制條例第18條第1項前段之規定沒收銷燬之
    。而前揭扣案之海洛因包裝袋14個，因現今採用之鑑驗方式
    ，包裝袋仍會殘留微量毒品而無法將之完全析離，此為法院
    審理毒品案件時所已知，則上開扣案之包裝袋既無法與上開
    毒品完全析離，自屬第一級毒品之一部分，亦應依毒品危害
    防制條例第18條第1項前段之規定，併予宣告沒收銷燬。至
    因送鑑用罊之第一級毒品海洛因，已不存在，自無從沒收銷
    燬，併此敘明。
  ㈡又本案扣案如附表編號３至７所示之扣案物，雖屬被告所有，
    然無積極證據足資證明與被告本件犯行有何關聯，爰不予宣
    告沒收。　　　
乙、不另為公訴不受理諭知
壹、公訴意旨另以：被告基於施用第一級毒品之犯意，於109年6
    月17日下午3時許，在上址居處，以將第一級毒品海洛因摻
    水稀釋後置入針筒內加以注射身體之方式，施用海洛因1次
    。嗣於109年6月17日下午5時22分許，在上址居處，因另案
    通緝為警查獲，經其同意搜索，當場扣得如附表所示之物，
    並經其同意採尿送驗，結果呈可待因、嗎啡陽性反應。因認
    被告涉犯毒品危害防制條例第10條第1項施用第一級毒品之
    輕度行為，並為其持有第一級毒品純質淨重10公克以上之重
    度行為所吸收，不另論罪。
貳、按毒品危害防制條例第20條、第23條、第24條業經修正公布
    ，並增訂第35條之1規定，除第24條未公告施行日期外，均
    已於109年7月15日生效施行。而依毒品危害防制條例第35條
    之1第1款、第2款規定，修正施行前犯施用第一級、第二級
    毒品罪者（即同條例第10條之罪），於修正施行後，偵查及
    審判中案件，均應依修正後規定處理。而依修正後毒品危害
    防制條例第20條第1項、第3項規定，犯施用第一級、第二級
    毒品罪者，檢察官應聲請法院裁定觀察、勒戒；且觀察、勒
    戒等處遇執行完畢釋放後，3年後再犯施用第一級、第二級
    毒品罪者，應再啟觀察、勒戒等處遇程序。上開所謂「3年
    後再犯」，只要本次再犯（不論於修正施行前、後）距最近
    1次觀察、勒戒或強制戒治執行完畢釋放，已逾3年者，即該
    當之，不因其間有無犯第10條之罪經起訴、判刑或執行而受
    影響。此係因本次修正之毒品危害防制條例第20條第3項及
    第23條第2項，雖僅將原條文之再犯期間由「5年」改為「3
    年」，惟鑑於採取傳統刑事機構式處遇，將施用毒品者當作
    「犯人」處理，其施用人數及再犯率仍高，將施用毒品者監
    禁於監獄內，僅能短期間防止其接觸毒品，因慣用毒品產生
    之「心癮」根本無法根除，並慮及毒品危害防制條例施行多
    年累積之戒毒經驗及實效，暨逐步擴充之醫療、戒癮機構、
    專業人力、社區支援系統等資源，尤以本次毒品危害防制條
    例第24條修正，擴大檢察官對施用毒品者附條件緩起訴處分
    之範圍，使其能視個案具體情形給予適當多元社區處遇。準
    此，本次修正後對於施用毒品者之思維，自應與時俱進，擺
    脫以往側重「犯人」身分之處罰，著重其為「病患」之特質
    ，並以「治療」疾病為出發點，重新評價前揭所謂「3年後
    再犯」之意義。而對於施用毒品者之治療方式，有機構外之
    處遇（如自行赴醫院戒癮、附命完成戒癮治療緩起訴處分等
    ），或機構內之觀察、勒戒或強制戒治；至對施用毒品者科
    以刑罰，無非在運用刑罰之一般預防功能以嚇阻毒品之施用
    。監獄為執行場所而非戒癮專責機構，針對施用毒品者及其
    再犯之特性，法務部於106年12月5日頒訂之「科學實證之毒
    品犯處遇模式計畫」內容，將監所內毒癮犯人輔導策略區分
    為「新收評估」、「在監輔導」及「出監輔導」3階段，目
    的即是積極引進地區醫療體系之協助，提供毒癮戒治，落實
    社區追蹤輔導及治療之銜接，俾修復創傷、預防再犯。惟刑
    罰因涉及人身自由及基本權，故於施用毒品初犯時，皆以傳
    統之機構外或機構內處遇方式治療，如再施用毒品時，始科
    以刑事責任，一則懲罰其未具悔悟之心，再則以刑罰方式形
    成施用者之心理強制，以減少其毒品之施用，遏止其一犯再
    犯。而當刑罰處遇仍不能有效幫助施用毒品者改善惡習時，
    即表示無法以此方式發揮治療效果，若繼續施以刑罰只具懲
    罰功能，不僅無法戒除其毒癮，更漸趨與社區隔離，有礙其
    復歸社會。是基於憲法保障人民之生存權，及根據每個國民
    生存照顧需要提供基本給付之理念，為協助施用毒品者戒除
    毒癮復歸社會，對於曾經監獄監禁處遇後仍再犯之施用毒品
    者，更應恢復以機構內、外之治療協助其戒除毒癮。此即本
    次修正毒品危害防制條例第20條第3項關於施用毒品者所謂
    「3年後再犯」係何所指之立法真諦。換言之，除檢察官優
    先適用毒品危害防制條例第24條命附條件緩起訴處分處遇（
    不論幾犯，亦無年限）外，對於施用毒品初犯者，即應適用
    第20條第1項、第2項為機構內之觀察、勒戒或強制戒治；若
    於上開機構內處遇執行完畢釋放後，「3年內再犯」者，依
    第23條第2項規定，應依法追訴；倘於「3年後再犯」，自應
    再回歸到傳統醫療體系機構內，重為觀察、勒戒或強制戒治
    之治療。是對於戒除毒癮不易者，唯有以機構內、外處遇及
    刑事制裁等方式交替運用，以期控制或改善其至完全戒除毒
    癮。從而，修正後毒品危害防制條例第23條第2項規定，係
    以「觀察、勒戒或強制戒治執行完畢釋放後，3年內再犯」
    為其追訴條件（最高法院109年度台上大字第3826、3536號
    刑事裁定意旨參照）。
參、行為人初犯施用毒品罪且同時持有超過法定數量毒品之情形
    ，由於觀察勒戒、強制戒治性質上均屬保安處分，與刑事處
    罰未可一概而論，且審判實務上針對同一犯行併予諭知刑罰
    及保安處分之例亦非罕見（例如針對竊盜慣犯同時宣告強制
    工作等），再依吸收犯之理論架構，受吸收之罪僅係罪質（
    或不法內涵）應為他罪所吸收而不予論罪，非謂受吸收之罪
    已屬不罰。準此，遇有行為人初犯施用毒品罪且同時持有超
    過法定數量毒品之情形，此時由於持有毒品行為已不得逕由
    施用毒品行為所吸收，故法院除應就其所為論以持有法定數
    量以上毒品罪外，另應就施用毒品犯行部分裁定令入勒戒處
    所施以觀察勒戒，二者在處理上並不生任何衝突，更無違反
    一事不二罰原則之慮（臺灣高等法院暨所屬法院98年法律座
    談會刑事類第15號提案研討結果參照）。
肆、查被告前因施用毒品案件，經嘉義地院以102年度毒聲字第1
    44號裁定送觀察、勒戒後，認無繼續施用毒品之傾向，於10
    3年8月20日執行完畢釋放出所，並由臺灣嘉義地方檢察署檢
    察官以103年度毒偵緝字第68號為不起訴處分確定，之後施
    用毒品犯罪均以刑罰制裁，有臺灣高等法院被告前案紀錄表
    1份可查，是其本案施用第一級毒品犯行，距其上開觀察勒
    戒已逾3年，依修正後毒品危害防制條例第35條之1規定及上
    揭判決意旨，其施用毒品罪且同時持有超過法定數量毒品之
    情形，法院除應就其所為論以持有法定數量以上毒品罪外，
    施用毒品犯行部分，仍應再受觀察、勒戒，而非逕予起訴。
    且本案係於109年12月14日繫屬本院，此有雲林地檢署109年
    12月14日雲檢原模109偵7732字第1099033508號函上本院收
    案戳章在卷可憑（見本院卷第19頁），顯見本案繫屬時，已
    與修正後毒品危害防制條例之法定訴追要件不符，依上揭說
    明，被告此一被訴施用第一級毒品部分，本應為公訴不受理
    之諭知，惟此部分與被告前揭業經論罪科刑之持有第一級毒
    品純質淨重10公克以上之犯行間，係高、低度行為吸收關係
    之實質上一罪，爰不另為不受理之諭知。　　
據上論斷，應依刑事訴訟法第299條第1項前段，毒品危害防制條
例第11條第3項、第18條第1項前段，刑法第11條、第47條第1項
，判決如主文。
本案經檢察官吳文城提起公訴，檢察官陳淑香到庭執行職務。
中　　華　　民　　國　　110 　年　　5 　　月　　27　　日
                  刑事第五庭審判長法  官   蔡鴻仁

                                  法  官   潘韋丞

                                  法  官   陳韋仁
以上正本證明與原本無異。
如不服本判決應於收受送達後20日內向本院提出上訴書狀，並應
敘述具體理由；如未敘述上訴理由者，應於上訴期間屆滿後20日
內向本院補提理由書（均須按他造當事人之人數附繕本）「切勿
逕送上級法院」。 
                                  書記官   陳映佐
中　　華　　民　　國　　110 　年　　5 　　月　　27　　日
附錄本判決論罪科刑法條：
毒品危害防制條例第11條第3項
持有第一級毒品純質淨重十公克以上者，處1年以上7年以下有期
徒刑，得併科新臺幣1百萬元以下罰金。
　　　
附表：扣案物
編號 扣案物品名稱 數量 備註 １ 海洛因 13包 ⒈合計送驗淨重24.59公克，驗餘淨重24.58公克，純度83.95%，純質淨重20.64公克（見偵卷第89頁之法務部調查局109年8月21日調科壹字第10923013750號濫用藥物實驗室鑑定書）。 ⒉海巡署偵防分署彰化查緝隊扣押物品目錄表（見警卷第25頁）。 ２ 海洛因 1包 ⒈送驗淨重0.43公克，驗餘淨重0.43公克（見偵卷第89頁之法務部調查局109年8月21日調科壹字第10923013750號濫用藥物實驗室鑑定書）。 ⒉海巡署偵防分署彰化查緝隊扣押物品目錄表（見警卷第25頁）。 ３ 甲基安非他命（含包裝袋1個，檢品編號B0000000） 1包 ⒈送驗淨重0.8182公克，驗餘淨重0.8122公克（見偵卷第55頁之衛生福利部草屯療養院109年7月14日草療鑑字第1090700049號鑑驗書）。 ⒉海巡署偵防分署彰化查緝隊扣押物品目錄表（見警卷第25頁）。 ４ 電子磅秤 1臺 海巡署偵防分署彰化查緝隊扣押物品目錄表（見警卷第27頁）。 ５ 分裝袋 1袋 海巡署偵防分署彰化查緝隊扣押物品目錄表（見警卷第27頁）。 ６ 吸食器 1組 海巡署偵防分署彰化查緝隊扣押物品目錄表（見警卷第27頁）。 ７ IPHONE 7 PLUS 行動電話（門號0000000000號SIM 卡1張） 1支 海巡署偵防分署彰化查緝隊扣押物品目錄表（見警卷第27頁）。